【裁判字號】    91,抗更(一),1664
【裁判日期】    920331
【裁判案由】    返還借款聲明異議
【裁判全文】
臺灣高等法院臺中分院民事裁定  九十一年度抗更(一)字第一六六四號
      抗  告  人
      即聲明  人  乙○○
      送達代收人  黃美娟
      即投標  人  甲○○
右抗告人因與相對人等間返還借款聲明異議事件，對於中華民國九十一年六月二十日
臺灣臺中地方法院九十年度執字第九五八○號所為裁定提起抗告，經最高法院發回更
審，本院裁定如左：
      主      文
原裁定廢棄，發回臺灣臺中地方法院。
      理      由
一、按強制執行法第十二條第一項規定：「當事人或利害關係人，對於執行法院強制
    執行之命令，或對於執行法官、書記官、執達員實施強制執行之方法，強制執行
    時應遵守之程序，或其他侵害利益之情事，得於強制執行程序終結前，為聲請或
    聲明異議。但強制執行不因而停止。」。又該條條文所謂「強制執行程序終結」
    依司法院院字第二七七六號解釋文謂：「．．．．同法第十二條第一項所謂強制
    執行程序終結，究指強制執行程序進行至如何程序而言，應視聲請或聲明異議之
    內容，分別情形定之，例如以動產及不動產為執行標的物之強制執行，對於動產
    之強制執行程序已終結，而對於不動產之強制執行程序未終結時，如債務人主張
    查封拍賣之動產，為法律上禁止查封之物，聲明異議，則同條項所謂強制執行程
    序終結，係指對於執行標的物之強制執行程序終結而言，如債務人主張，依以強
    制執行之公證書不備執行名義之要件聲明異議，則同條項所謂強制執行程序終結
    ，係指執行名義之強制執行程序終結而言，但在後之情形，認聲明異議為有理由
    之裁定，僅得撤銷對於不動產之執行處分，至對於動產之強制執行程序，既經終
    結，其執行處分即屬無從撤銷。．．．．．．．．．．．．．．．．．．．．．
    (六)債務人以查封違背強制執行程序之規定聲明異議，經法院認為有理由以裁定
    撤銷查封時，如依該裁定之意旨原查封物非不得再予查封者，雖已進入拍賣程序
    ，執行法院亦應再予查封，另行拍賣，但拍賣物已經拍定為移轉所有權於買受人
    之行為時，拍賣程序即為終結，撤銷查封之裁定自屬無從執行。
    (七)債務人以查封違背強制執行程序之規定，聲明異議為有理由者，雖已進入拍
    賣程序，執行法院或抗告法院，亦得以裁定撤銷查封以後之程序，但拍賣物已經
    拍定為移轉所有權於買受人之行為時，拍賣程序即為終結，不得更以裁定撤銷查
    封拍賣等程序，即使予以撤銷其裁定亦屬無從執行。．．．．．．．．．．．」
    。換言之，就標的物之執行程序終結而言，拍賣程序何時終結，應視拍賣物為動
    產或不動產而異；如係動產，於執行法院將拍賣物交付買受人時，如係不動產，
    於執行法院發給權利移轉證書予買受人時，拍賣程序始為終結。蓋於此時買受人
    已取得拍賣標的物之所有權（強制執行法第九十八條參照），不得再撤銷拍賣程
    序（張登科著，強制執行法七十九年版，第一四四頁參照及最高法院五十七年台
    抗字第五五五號裁判參照）。
二、本件抗告人意旨略以：
  (一)按土地法第三十四條之一第四項、第五項，固然規定土地共有人出賣其應有部分
    時，其他共有人具有優先購買權，但該條並未規定此種優先購買權效力，實務上
    傾向於債權性質說，於他人已登記所有權後，亦不得訴請塗銷登記（最高法院五
    十五年台上字第八五三號、六十六年台上字一五三０號判例參照）。又法院拍賣
    ，通說認為屬私法性質之買賣，並認為債務人為出賣人。是以，本件原審既許抗
    告人買受，則抗告人與本件執行債務人間之買賣關係已成立，並且原審已於九十
    一年五月二十一日核發不動產移轉證明書予抗告人，抗告人亦向地地政機關辦理
    所有權移轉登記完畢，則按上開最高院判例之意旨，相對人主張伊為共有人，請
    求撤銷抗告人之買受云云，即無可准。
  (二)按當事人或利害關係人，對於執行法院強制執行之命令，或對於執行法官、書記
    官、執達員實施強制執行之方法，強制執行時應遵守之程序，或其他侵害利益之
    情事，得於強制執行程序終結前，為聲請或聲明異議。強制執行法第十二條第一
    項定有明文。又按拍賣物已經拍定為移轉所有權於買受人之行為時，拍賣程序即
    為終結，不得更以裁定撤銷拍賣等程序，即使予以撤銷其裁定亦無從執行（司法
    院三十三年院字第二七七六號解釋意旨參照）。是以，本件抗告人既已買受系爭
    不動產，並且已辦理所有權登記完畢，則抗告人與本件執行債務人間之買賣關係
    已成立，拍賣程序即為終結，則按上開規定，及司法院解釋意旨，相對人自不得
    再聲明異議，法院亦不得再以裁定撤銷抗告人之買受，當無無疑。
三、經查：
（一）本件執行債權人台灣土地開發信託投資股份有限公司台中分公司執原審八十八
      年促字第五八一六０號確定支付命令，為執行名義，聲請原法院強制執行債務
      人黃得傳所有之如原裁定附表所示之土地（下簡稱系爭土地，查其中附表編號
      ３之台中縣石岡鄉○○段二八七號土地，重測後為石岡鄉○○○段六二七號，
      並於九十年十二月七日經法院判決分割出同段六二七之六號土地《即同表編號
      ９號》，且成為債務人黃得傳單獨所有）。原審依債權人聲請調假扣押卷（八
      十八年度執全字第四五四一號）拍賣之，並於八十九年一月十四日由相對人甲
      ○○以總價新台幣（下同）一百四十八萬元得標。嗣原審發函系爭土地之共有
      人等，限十日期限表示是否以同一價格優先購買，經抗告人乙○○具狀表示願
      以同一價格優先購買，並繳足價金後，原審於九十一年五月二十一日核發系爭
      土地之權利移轉證書予抗告人，抗告人於九十一年五月二十七日（上午）十一
      時四十五分收受該不動產權利移轉證書，並持該不動產權利移轉證書向地政機
      關辦理所有權移轉登記完畢，此有原審九十年度執字第九五八０號執行卷宗及
      八十八年度執全字第四五四一號假扣押卷宗、及系爭土地登記謄本在本院卷可
      按。揆諸首開說明，本件拍賣程序業已終結，非另有執行名義，不得回復原狀
      。
（二）相對人雖曾於九十一年五月十六日提出陳報狀謂以：「聲請人（即相對人）於
      九十一年四月二十六日，在鈞院依拍賣公告所示承買債務人黃得傳之八筆不動
      產土地，但因目前收到鈞院詢問共有人優先購買之公文，在附表編號三舊地號
      二八七之土地面積原拍賣公告為二二０一．六九平方公尺，持分一百四十四分
      之十；但在詢問公文上土地面積卻變為六六六．九一平方公尺，持分不變，有
      所出入。經聲請人查詢結果，本案編號三舊地號二八七之土地，於八十八年十
      二月十八日已限制登記在案，因受鈞院強制分割之判決，於九十年十二月七日
      分割完成，而債務人黃得傳持分之土地也因分割而分得新地號六二七之六之土
      地。上開債務人黃得傳因分割所得新地六二七之六土也實屬拍賣公告上地號二
      八七土地之持分面積內，因此請求鈞院將上述新地號之土地一併由承買人所購
      得」等語，並檢附拍賣公告、原審通知共有人優先購買之函文及上開六二七之
      六號土地之土地登記簿謄本。細觀相對人上開陳報狀之真意，旨在說明債務人
      黃得傳於拍賣程序中因法院判決分割所取得新地六二七之六土地，係自拍賣公
      告上所載地號二八七土地分割出，屬拍賣公告上地號二八七土地之持分面積內
      ，應一併由其承買。相對人於上開陳報狀中既未表明其為原共有人黃得寶之配
      偶，亦未陳述其已受讓共有人黃得寶之應有部分而為系爭土地共有人之一；且
      自相對人上開陳狀所檢附之拍賣公告、原審通知共有人優先購買之函文（上開
      函文所載之共有人為相對人之夫黃得寶，而非相對人）及上開六二七之六號土
      地之土地登記簿謄本（其上記載該地號所有權人為黃得傳，權利範圍為全部）
      ，亦無從窺知相對人為系爭土地共有人。自難認相對人上開陳報狀係對抗告人
      就系爭土地主張有優先承買權而為異議。相對人係至九十一年五月二十七日下
      午始具狀就原審准抗告人就系爭土地為優先承買之執行程序聲明異議，其聲明
      異議之時間，已在抗告人於九十一年五月二十七日上午十一時四十五分收受該
      不動產權利移轉證書之後，揆諸首開說明，顯已逾強制執行法第十二條第一項
      異議之時限，而不合法。原審據該不合法之異議，裁定撤銷抗告人合法成立之
      拍賣，自有不當。
（三）按「土地法第三十四條之一第四項僅規定共有人出賣共有土地或建築改良物之
      應有部分時，他共有人得以同一價格共同或單獨先承購，並未如同法第一百零
      四條第二項後段設有出賣人未通知優先購買權人而與第三人訂立買賣契約者，
      其契約不得對抗優先購買權人之明文。故該條項規定之優先承購權係指他共有
      人於共有人出賣共有土地或建築改良物時，對於該共有人有請求以同樣條件訂
      立買賣契約之權而言，倘共有人違反法律規定將應有部分賣與他人已依法取得
      所有權時，他共有人不得主張該買賣為無效而塗銷其依法所為之登記。」；「
      土地法第三十四條之一第四項之優先購買權，係屬債權性質，此由該條項用語
      ，與同法第一百零四條第二項及耕地三七五滅租條例第十五條第三項用語不同
      ，可以知之。被上訴人相互間就系爭土地應有部分之買賣，既經辦畢所有權移
      轉登記，則上訴人本於土地法第三十四條之一第四項規定之優先承購權，請求
      塗銷被上訴人間之所有權移轉登記及將該應有部分出賣並移轉登記於伊，即無
      可准許。」最高法院六十五年台上字八五三號、六十六年台上字第一五三０號
      著有判例。換言之，土地法第三十四條之一第四項、第五項，固然規定土地共
      有人出賣其應有部分時，其他共有人具有優先購買權，但該條並未規定此種優
      先購買權效力，實務上傾向於債權性質說，於他人已登記所有權後，亦不得訴
      請塗銷登記。雖「按土地法第三十四條之一第四項規定共有人出賣其應有部分
      時，他共有人得以同一價格共同或單獨優先承購，其立法意旨無非為第三人買
      受共有人之應有部分時，承認其他共有人享有優先承購權，以限制共有人之人
      數增加，簡化共有關係，若共有人間互為買賣應有部分時，即無上開規定適用
      之餘地。故執行法院拍賣共有土地中債務人之應有部分，由他共有人中之一人
      得標，其他共有人即不得主張優先承購權」最高法院七十二年度台抗字第九十
      四號亦著有判例。惟相對人之聲明異議既已在本件不動產拍賣程序終結之後，
      且相對人僅為系爭土地其中六筆之共有人（系爭土地共有九筆），最高法院七
      十二年度台抗字第九十四號裁定意旨，自難比附援引。又本件抗告人僅係系爭
      不動產中如附表所示坐落台中縣石岡鄉○○○段六二六、二一四、二一九號三
      筆土地之共有人，而非其他六筆土地之共有人；其得否對全部系爭九筆土地主
      張優先承買權？雖非無疑；惟本件拍賣程序既已終結，自非本件聲明異議程序
      所得審酌。
四、綜上所述，相對人係至九十一年五月二十七日下午始具狀就原審准抗告人就系爭
    土地為優先承買之執行程序聲明異議，其聲明異議之時間，已在抗告人於九十一
    年五月二十七日上午十一時四十五分收受該不動產權利移轉證書之後，揆諸首開
    說明，顯已逾強制執行法第十二條第一項異議之時限，而不合法。本件原審據該
    不合法之異議，裁定撤銷抗告人之承賣，並駁回抗告人之異議，尚有未洽。抗告
    意旨指摘原裁定不當，求予廢棄，非無理由。本件認有發回原法院，就系爭土地
    之拍賣程序，另為適當處置之必要。
五、據上論結，本件抗告為有理由，依強制執行法第三十條之一、民事訴訟法第四百
    九十二條第二項，裁定如主文。
中      華      民      國    九十二    年      三      月    三十一    日
~B1民事第二庭審判長法  官  童有德
~B2                法  官  蔡秉宸
~B3                法  官  翁芳靜
右為正本係照原本作成。
如不服本裁定應於裁定送達後十日內向本院提出抗告理由狀（須按他造人數附具繕本
），並繳納抗告裁判費新臺幣肆拾伍元及送達用雙掛號郵票拾份（每份拾肆元）。
~B                書記官  陳麗玉
中      華      民      國    九十二    年      四      月      二      日
                                                                        Ｙ
~T48
┌───────────────────────────────────────────────────────────────────┐
│九十年度執字第九五八０號  強制執行事件不動產附表  債務人：黃得傳                                                                      │
├─┬─────────────────────────┬─┬──────┬───────┬──────┬───────────────┤
│編│      土          地          坐          落      │地│面        積│權          利│最低拍賣價格│                              │
│  ├───┬────┬───┬───┬────────┤  ├──────┤              │            │      備              考      │
│號│縣  市│鄉鎮市區○  段  ○○  段│  地        號  │目│  平方公尺  │範          圍│︵新臺幣元︶│                              │
├─┼───┼────┼───┼───┼────────┼─┼──────┼───────┼──────┼───────────────┤
│１│臺中縣│石岡鄉  │國校  │      │一九四          │田│一八六五．九│九分之一      │            │Ｚ000000000黃得傳,重測後地號:台│
│  │      │        │      │      │                │  │六          │              │            │中縣石岡鄉○○○段二二五地號  │
├─┼───┼────┼───┼───┼────────┼─┼──────┼───────┼──────┼───────────────┤
│２│臺中縣│石岡鄉  │國校  │      │二九一          │田│一四五一．二│一百○八分之八│            │黃得傳,重測後地號:台中縣石岡鄉│
│  │      │        │      │      │                │  │六          │              │            │新國校段六四０地號            │
├─┼───┼────┼───┼───┼────────┼─┼──────┼───────┼──────┼───────────────┤
│３│臺中縣│石岡鄉  │梅子  │      │二八七          │建│六六六．九一│一百四十四分之│            │黃得傳,重測後地號:台中縣石岡鄉│
│  │      │        │      │      │                │  │            │一十          │            │新梅子段六二七地號            │
├─┼───┼────┼───┼───┼────────┼─┼──────┼───────┼──────┼───────────────┤
│４│臺中縣│石岡鄉  │梅子  │      │二八八          │田│五七七四．八│一百○八分之八│            │黃得傳,重測後地號:台中縣石岡鄉│
│  │      │        │      │      │                │  │六          │              │            │新梅子段六二六地號            │
├─┼───┼────┼───┼───┼────────┼─┼──────┼───────┼──────┼───────────────┤
│５│臺中縣│石岡鄉  │梅子  │      │二九二          │田│一一五二．六│一百○八分之一│            │黃得傳,重測後地號:台中縣石岡鄉│
│  │      │        │      │      │                │  │三          │十二          │            │新梅子段二一四地號            │
├─┼───┼────┼───┼───┼────────┼─┼──────┼───────┼──────┼───────────────┤
│６│臺中縣│石岡鄉  │梅子  │      │二九四          │田│三八０．二七│一百○八分之一│            │黃得傳,重測後地號:台中縣石岡鄉│
│  │      │        │      │      │                │  │            │十二          │            │新梅子段二一九地號            │
├─┼───┼────┼───┼───┼────────┼─┼──────┼───────┼──────┼───────────────┤
│７│臺中縣│石岡鄉  │國校  │      │二九三          │田│六五四      │九分之一      │            │黃得傳,重測後地號:台中縣石岡鄉│
│  │      │        │      │      │                │  │            │              │            │新國校段六四三地號            │
├─┼───┼────┼───┼───┼────────┼─┼──────┼───────┼──────┼───────────────┤
│８│臺中縣│石岡鄉  │梅子  │      │二三○          │田│二四０．二五│十八分之三    │            │農業用地黃得傳 Ｚ000000000,重測│
│  │      │        │      │      │                │  │            │              │            │後地號:台中縣石岡鄉○○○段六 │
│  │      │        │      │      │                │  │            │              │            │二八地號                      │
├─┼───┼────┼───┼───┼────────┼─┼──────┼───────┼──────┼───────────────┤
│９│臺中縣│石岡鄉  │新梅子│      │六二七─六      │建│一０六．五八│全部          │            │分割自石岡鄉○○○段六二七地號│
│  │      │        │      │      │                │  │            │              │            │，重測前為梅子段二八七地號    │
└─┴───┴────┴───┴───┴────────┴─┴──────┴───────┴──────┴───────────────┘


司法院資訊處製作；財團法人民間司法改革基金會備份。
